【裁判字號】    89,上易,250
【裁判日期】    900508
【裁判案由】    侵權行為損害賠償
【裁判全文】
臺灣高等法院民事判決  八十九年度上易字第二五○號
      上  訴  人      宜蘭縣員山鄉公所
      即附帶被上訴人
      法定代理人      廖明灶
      訴訟代理人      吳振東律師
      複  代理人      余鑑昌律師
                      楊德海律師
                      林健智律師
                      林志嵩律師
      被  上訴人      東泰產物保險股份有限公司
      即附帶上訴人
      法定代理人      馬萬居
      訴訟代理人      楊國華律師
右當事人間請求侵權行為損害賠償事件，上訴人對於中華民國八十九年一月十九日台
灣宜蘭地方法院八十八年度訴字第三三號第一審判決提起上訴，被上訴人提起附帶上
訴，本院判決如左：
    主    文
原判決關於(一)命上訴人給付民國八十七年七月二十九日利息及該部分假執行之宣告，
(二)駁回被上訴人後開第三項之訴及該部分假執行之聲請暨訴訟費用裁判均廢棄。
右廢棄(一)部分，被上訴人在第一審之訴及其假執行之聲請均駁回。
上訴人應再給付被上訴人新臺幣肆拾捌萬壹仟零肆拾貳元及自民國八十七年七月三十
日起至清償日止，按週年利率百分之五計算之利息。
上訴人其餘上訴及被上訴人其餘附帶上訴均駁回。
第一、二審訴訟費用由上訴人負擔百分之九十，餘由被上訴人負擔。
本判決第三項，於被上訴人以新臺幣壹拾陸萬元供擔保後，得假執行。
    事    實
甲、上訴人即附帶被上訴人（下稱上訴人）方面：
壹、聲明：
一原判決不利於上訴人部分廢棄。
二右廢棄部分，被上訴人在第一審之訴及其假執行之聲請均駁回。
三駁回附帶上訴。
貳、陳述：除與原判決記載相同者，茲引用之外，補稱：
一宜蘭縣政府於宜蘭縣員山鄉○○村○○路（下稱系爭道路）右側路面完工後，迄未
  交付上訴人管理或維護。
二系爭道路為連接宜蘭縣員山鄉○○村道，供農作及村民出入之產業道路，平日運送
  農作物，人車出入頻繁。若疏於管理養護至路基掏空，其路面焉有不塌陷之可能。
  故本事故之發生係可歸責於訴外人莊茂雄駕駛訴外人享正實業股份有限公司（以下
  稱享正公司）所有之QL－二０三號預拌混凝土車（下稱系爭車輛）超過限重，不可
  僅依證人之個人臆測之詞及被上訴人提出之行車執照，即認被上訴人保險之系爭車
  輛未逾載重限制。
三訴外人莊茂雄駕駛系爭車輛嚴重超載，致該產業道路之路基不堪負荷而沉陷對損害
  之發生，亦有過失，被上訴人既依保險法第五十三條及民法債權讓與之規定而取得
  賠償請求權，應繼受與有過失責任。
乙、被上訴人即附帶上訴人（下稱被上訴人）部分
壹、聲明：
一上訴駁回。
二原判決關於駁回被上訴人後開第三項之訴及該部分假執行之聲請並命負擔訴訟費用
  部分均廢棄。
三上訴人應再給付被上訴人新臺幣（下同）五十六萬九千六百一十二元暨自八十七年
  七月二十九日起至清償日止按週年利率百分之五計算之利息。
貳、陳述：除與原判決記載相同者，茲引用之外，補稱：
一依事故現場照片所示，肇事路面斷裂，路基呈坑洞狀，內部中空並有相當之深度，
  可見該路基早已流失掏空，復長期經往返車輛輾壓，其路面遲早終將斷裂塌陷。若
  路基未流失掏空，縱經車輛長期超重輾壓受損，僅會路面呈逐漸凹陷，不致因車輛
  一時載重而使路基之底土頓時不知去向。
二依證人李鴻章證詞可知本件事故發生時，系爭車輛非靠近道路邊坡在澆注混凝土。
三上訴人未曾就路基、邊坡作養護，顯已違反台灣省產業道路養護辦法之規定，其欠
  缺道路通常應有之狀態、功能及安全性，與系爭車輛翻落溪谷有相當因果關係。
四系爭車輛並不因受損後汰換全新零件而增長其耐用年數、使用性能或交易價值，應
  無折舊之必要。又依營利事業所得稅查核準則第七十七條第三項以觀，本件為維持
  系爭車輛正常使用而修理換置零件所支出應作為費用列支，而非屬同上查核準則第
  九十五條固定資產之折舊扣除。再者，依同上查核準則第九十五條，固定資產提列
  折舊方法以平均法為原則，而非以定率遞減法為原則。
參、證據：除援用第一審所提證據外，補提八八員鄉建字第一０五００號函、台灣省
    產業道路養護辦法、臺灣彰化地方法院民事判決影本、臺灣南投地方法院民事判
    決影本、營利事業所得稅查核準則第七十七條及第九十五條、系爭車輛行車執照
    影本等為證。
    理    由
一被上訴人主張：訴外人莊茂雄於八十五年九月二十六日下午一時至二時許，駕駛伊
  承保之系爭車輛，行經由上訴人管理之系爭道路時，因上訴人疏於管理養護，路面
  突然下陷，而翻落溪谷，系爭車輛受損支出修復費用計一百四十五萬五千四百零四
  元，伊已依保險契約賠付被保險人，被保險人已將損害賠償請求權讓與伊，伊以書
  面請求上訴人國家賠償被拒等情，爰依保險法第五十三條及債權讓與規定，本於國
  家賠償法第三條規定，請求上訴人賠償上開修復費用及自八十七年七月二十八日起
  至清償日止，按年息百分之五計算之法定遲延利息（超過之利息請求經原審判決駁
  回，被上訴人未聲明于服）。
二上訴人則以：伊非系爭道路之管理機關，保險法並非國家賠償法之補充法，自不發
  生代位請求國家賠償問題，又系爭道路為產業道路，該道路之負重力按行駛車輛軸
  長大小應在十五噸至二十噸之間，被上訴人承保之系爭車輛載重逾越限制，致系爭
  道路路基不堪負荷而沉陷，造成車輛翻落溪谷，事故之發生係可歸責於駕駛人之過
  失，與伊無關，縱被上訴人得代位求償，亦應繼受被害人之與有過失責任等語，資
  為抗辯。
三依兩造所不爭及卷附宜蘭縣政府工程登記冊、賠償請求書、掛號郵件收件回執、汽
  車保險理賠計算書、領款收據暨匯款書、行車執照、統一發票、估價單、權利讓與
  同意書、拒絕賠償理由書，本件事實經過為：
(一)系爭道路為宜蘭縣政府所設置，原名為「二湖產業道路新建工程」，於七十九年六
  月四日開工，同年十二月十日竣工，八十年二月八日驗收完成，屬村里級道路。
(二)訴外人莊茂雄駕駛訴外人享正公司所有由被上訴人承保之系爭車輛，於八十五年九
  月二十六日下午一時二十分許，行經系爭道路一四八號房屋前右側道路時，因路面
  塌陷，致該貨車翻落溪谷，嗣經修理，修理費計一百四十五萬五千四百零四元，被
  上訴人已依保險契約賠付享正公司。其中修理材料費為一百二十七萬五千四百零四
  元，餘為工資。
(三)被上訴人依保險契約賠付享正公司後，依民法債權讓與之規定通知上訴人，並依國
  家賠償法規定，以書面請求上訴人賠償，遭上訴人拒絕。
四本件爭點
(一)上訴人是否為系爭道路之管理機關？本件事故是否發生於系爭道路上？
  查：系爭道路係宜蘭縣政府發包闢建，聯接上訴人原有村道供農作及村民出入之主
  要道路，屬村里級道路，而村里級道路並不包括在公路法第二條及第六條公路系統
  道路之分類及編等之內，目前係由各所在地鄉、鎮市公所管理，系爭道路由宜蘭縣
  政府完工後，即本於所有鄉鎮轄區逕為管理維護，期間除宜宜蘭縣政府於八十五年
  間辦理固床工程外，上訴人亦為例行路面修補等事實，有被上訴人提出上訴人函文
  及臺灣省政府交通處函（附於原審卷三一、三二頁及本院卷五九頁）為證。上訴人
  雖辯稱：系爭道路為產業道路，工程完工後，宜蘭縣政府迄未交伊管理、維護云云
  ，惟被上訴人就同一事實前訴請宜蘭縣政府賠償時，宜蘭縣政府承認系爭道路自設
  置完成後，即交由上訴人接收管理及維護，有被上訴人提出該案言詞辯論筆錄及宜
  蘭縣政府答辯狀影本可按（附於原審卷一三一頁、一三三頁），核與上訴人於前述
  函文中稱系爭道路完工後，即「本於所有鄉鎮轄區逕為管理維護」，已為「例行路
  面修補」情節相符。又系爭車輛係為配合宜蘭縣政府發包之「員山鄉農路改善工程
  」固床工程施工而至現場，自系爭道路翻入溪谷，肇事地點與固床工程地點工地約
  有數十公尺距離等情，亦據至現場處理事故之警員李鴻章於原審結證在卷，並有被
  上訴人提出現場照片及宜蘭縣警察局宜蘭分局員警工作記錄簿影本附於原審卷可稽
  ，上訴人所辯：事故地點在溪床上，伊非系爭道路管理機關，自不足採信。
(二)系爭車輛翻落溪谷之原因？
  上訴人自認系爭道路性質為產業道路，依精省前臺灣省產業道路養護辦法（下稱養
  護辦法）規定，其養護計劃與養護計劃執行乃為鄉鎮縣轄市及區公所應辦理事項，
  養護事項包括填補缺口及沉陷、清除坍方，駁坎、護坡應隨時注意檢查填實補強（
  養護辦法第三條、第四條、第五條規定參照）。而上訴人僅為例行路面修補，未為
  其他養護工作等事實，有被上訴人提出上訴人前項所述函文可憑，上訴人顯未依養
  護辦法就系爭道路為適當之養護工作。系爭車輛行經系爭道路時，因路面下陷致連
  人帶車翻落溪谷之事實，有被上訴人提出之現場照片可按，於當時處理本件事故之
  警員李鴻章於原審結證稱現場狀況與照片所示相符，而依現場照片所示，發生事故
  之路面斷裂，路基呈坑洞狀，內部中空，有相當之深度，足見路基早經流失淘空，
  僅餘一層水泥路面，如未為適當養護，其經長期往返車輛輾壓，路面終將斷裂塌陷
  ，系爭車輛行經該處，適遇路面斷裂而翻落溪谷，自係因路基淘空所致。上訴人雖
  辯稱：系爭車輛載重逾系爭道路原設計負重力及交通規則之載重限制，致系爭道路
  路基不堪負荷而沉陷，因而翻落溪谷云云，惟被上訴人否認系爭車輛載重逾交通規
  則之載重限制，上訴人未能舉證以實其說，且系爭道路並未設立限重標識，為李鴻
  章證述屬實，上訴人亦自認系爭道路無交通號誌標識，則一般人民不可能得知系爭
  道路原設計負重力，況若路基未遭淘空，路面縱經車輛超重輾壓受損，僅可能呈現
  逐漸凹陷，不可能驟然塌陷呈現坑洞，現場照片所示路基幾不見底土級配，顯見路
  基淘空已有相當期日，路面斷裂，應與系爭車輛載重無關，上訴人此部分辯解，應
  無可採。
(三)保險人賠償被保險人後，可否代位被保險人請求國家賠償？
1.按國家賠償乃就公務員執行公權力不法侵害人民權利或因公有公共設施設置或管理
  不當造成人民生命、身體或財產損害時，國家應負賠償責任之制度，與民法侵權行
  為規定，同係填補被害人損害之目的並無二致，故國家損害賠償，除本法規定外，
  適用民法規定（本法第五條規定參照）。而人民對國家請求賠償之權利，除人格權
  受侵害之精神慰藉金請求權為專屬權外（本法第五條適用民法第一百九十五條第二
  項規定），既非不得扣押之權利，應得讓與。而保險之目的，除填補被保險人之損
  害，移轉其財產損失之風險外，亦可減免被保險人因保險事故所引起各種請求賠償
  程序之不便或風險，但並非被保險人受有保險給付，其造成損害之人即可免責，而
  將所有保險事故之損失一概由保險人承擔，亦即保險人就其應負保險責任，已經給
  付賠償金額後，被保險人對於第三人之損失賠償請求權，於保險人賠償金額範圍內
  ，依法當然讓與保險人，由保險人代位行使被保險人對於第三人之請求權（保險法
  第五十三條第一項定參照），以尋求最終應負賠償責任之人，以符合保險之經濟性
  及社會性。
2.上訴人雖以：國家賠償之財源，係出於社會大眾所繳納之稅捐，國家應負賠償責任
  之保險事故發生時，被害人固得請求國家賠償或請求保險人理賠，惟保險人理賠後
  ，不得代位被保險人向國家請求損害賠償，否則無異使全體納稅義務人代替被保險
  人承擔損失，保險法之代位求償權，應以私法上之法律關係為限，請求國家賠償，
  屬公法上之請求權，自無從代位等語置辯。惟民法上之代位權，債權人得代位行使
  之債務人權利，不問私權或公權（如代位債務人提起訴訟）均無不可，而保險法第
  五十三條規定，實為被保險人將其對第三人之損害賠償請求權法定讓與之規定，除
  禁止扣押或讓與之權利外，均非不得為讓與標的，而國家賠償，並非本於公權力或
  行政權之作用，所為之給付，而係人民向國家請求填補損害之權利，除前述專屬被
  害人人格權之慰撫金請求權外，並非不得讓與；又國家賠償制度乃以保障人民權益
  為主要目的，國家如有應負賠償責任事故發生而賠償人民所受損害後，非不得向公
  務員或其他應負責之人求償（本法第二條第三項、第三條第二項規定參照），如不
  能求償或無從求償，固應由國家資源承擔因公務員之不法行為或公有公共設施造成
  被害人損害之結果，但此種承擔乃國家遂行國家目的所必要之負擔，自不因被害人
  有無投保而有所不同，否則同一國家賠償責任事故之發生，卻因被害人是否投有保
  險而使國家異其責任，寧非事理之平，亦無法達成國家賠償制度之目的，且若保險
  人不能代位被保險人向國家請求賠償，則國家因受害人之購買保險而免其賠償責任
  ，使應負最終賠償責任之人免其責任，與損害賠償基本原理未合，設仍須由受害人
  親自向國家請求賠償，則又生受害人可能因此受有雙重利益或返還保險金於保險人
  之情形，亦與保險契約填補損害、節省被保險人之煩費目的有背，上訴人所辯，應
  不足採。
(四)修復費用應否扣除折舊？其折舊標準為何？
1.按國家負賠償責任者，應以金錢為之。但以回復原狀為適當者，得依請求，回復損
  害發生前原狀，國家賠償法第七條第一項定有明文。依上開立法意旨，因物被毀損
  時，被害人請求國家賠償者，應以回復原狀所必要之費用為限，如修理材料以新品
  換舊品，自應予以折舊，始符回復損害發生時之原狀之意旨（最高法院七七年度第
  九次民事庭會議決議參照），被上訴人主張：系爭車輛更換零件，並不因而增加車
  輛耐用年數，復無法增加交換價值，無獲取額外利益之可言，且依營利事業所得稅
  查核準則規定，因維持資產之使用或防止其損壞而修理換置零件支出應為費用列支
  ，不應折舊云云，並不足採。
2.系爭車輛為日製「日野」牌原廠進口大貨車，出廠時間為八十四年六月（即西元一
  九九五年六月），享正公司於八十五年五月六日購入，事故發生於八十五年九月二
  十六日，距出廠時間一年三月又二十六天，距被上訴人購車時間為四個月又二十天
  ，為兩造不爭並有被上訴人提出之行車執照在卷可憑。而固定資產之折舊方法，以
  採用平均法、定率遞減法或工作時間法為準則；其未經申請者，視為採用平均法。
  固定資產在採用平均法折舊時，有殘價可以預計者，應先從成本中減除殘價，以其
  餘額為計算基礎，所得稅法第五十一條、第五十四條定有明文。固定資產既以平均
  法為折舊原則，則於計算損害賠償之折舊，宜採相同原則，爰以平均法計算折舊。
  而所謂成本，於資產之出價取得，指取得價格，包括取得之代價，及因取得並為適
  於營業上使用而支付之一切必需費用而言（所得稅法第四十五條第一項規定參照）
  ，故除需支付其他費用始得使用外（如須俟取得其他資產並安裝後始得使用之情形
  ），計算折舊應以取得資產時開始，（財政部六七年台財稅字第38378號函，載於
  所得稅法令彙編（87年版）第四二○頁參照）。系爭車輛出廠至被上訴人購入前，
  既未經證明曾經使用，該期間零件仍屬新品，應無折舊可言，則計算系爭車輛之零
  件折舊，應自被上訴人取得時即八十五年五月六日開始，上訴人主張應自系爭車輛
  出廠時為準，即無可採。
3.而固定資產提列折舊採用平均法者，以一年為計算單位，其使用期間未滿一年者，
  按實際使用之月數相當於全年之比例計算之，不滿一月者，以月計；營利事業固定
  資產採用平均法折舊時，各該項資產事實上經查明應有殘價可以預計者，應依法先
  自其成本中減除殘價後，以其餘額為計算基礎，殘價之預計標準之計算公式為固定
  資產之實際成本除以「耐用年限加一」（營利事業所得稅查核準則第九十五條第六
  款、第七款規定參照）。系爭車輛為大貨車，耐用年限為五年，修理材料費用為一
  百二十七萬五千四百零四元，則殘價應為二十一萬二千五百六十七元（00000
  00÷六＝二一二五六七），扣除殘價後餘額為一百零六萬二千八百三十七元，以
  該餘額計算使用期間之折舊為八萬八千五百七十元（0000000÷五÷一二×
  五＝八八五七○）。
(五)系爭車輛有無超重載運？如有超重載運，是否與有過失？過失比例如何？
  上訴人辯稱：系爭車輛於事故發生時嚴重超載，並靠路邊往溪床灌漿，致系爭道路
  路基不堪負荷而沉陷，駕駛莊茂雄就本件損害與有過失云云，惟被上訴人否認系爭
  車輛當時有超載行為，且證人李鴻章已結證稱事故地點距離享正公司工作場所尚有
  數十公尺，上訴人此部分辯解自不足採。
五按公有公共設施，因設置或管理有欠缺，致人民生命、身體或財產受有損害者，國
  家應負損害賠償責任，而以該公共設施之設置或管理機關為其賠償義務機關，國家
  賠償法第三條第一項及第九條第二項定有明文。所謂公共設施管理欠缺，係指該公
  共設施不具備通常應有之狀態、作用或功能，以致欠缺安全性而言。上訴人為系爭
  道路之管理機關，平日未為適當養護，系爭道路路基淘空已有相當期日，仍未填實
  補強，管理顯有欠缺，系爭車輛行經系爭道路，因路基淘空導致路面斷裂而翻落溪
  谷，依上開說明，上訴人應對系爭車輛所有人享正公司負國家賠償責任，而系爭車
  輛修護費用共一百四十五萬五千四百零四元，其中工資部分十八萬元並無折舊，材
  料部分一百二十七萬五千四百零四元，應折舊八萬八千五百七十元，享正公司本得
  請求上訴人賠償之金額應為一百三十六萬六千八百三十四元（0000000－0
  0000＝0000000），被上訴人已依保險契約賠償享正公司一百四十五萬
  五千四百零四元，受讓享正公司對上訴人之權利，自得依保險法第五十三條規定，
  代位請求上訴人賠償。
六又給付無確定期限者，債務人於債權人得請求給付時，經其催告而未為給付，自受
  催告時起，負遲延責任；民法第二百二十九條第二項前段定有明文。上訴人因公有
  公共設施管理欠缺所負之損害賠償義務，性質核屬不定期債務，其於八十七年七月
  二十九日收受被上訴人請求賠償函，有被上訴人提出之掛號郵件收件回執影本足憑
  ，依上開說明，應自收受催告翌日即同月三十日起負遲延責任。
七綜上所述，被上訴人得代位享正公司請求上訴人賠償一百三十六萬六千八百三十四
  元及自八十七年七月三十日起至清償日止，按法定利率加付遲延利息。原判決命上
  訴人給付八十八萬五千七百九十二元及自八十七年七月二十九日計付遲延利息，上
  訴人就原判決命給付八十七年七月二十九日之利息部分上訴，指摘原判決不當，聲
  明廢棄，為有理由，爰予廢棄，改判駁回被上訴人此部分之請求及假執行之聲請；
  上訴人就原判決其餘判命給付部分上訴則為無理由，應予駁回。被上訴人附帶上訴
  ，請求命上訴人再給付四十八萬一千零四十二元及自八十七年七月三十日起至清償
  日止按法定利率加付遲延利息，洵屬正當，原判決駁回被上訴人此部分之請求，尚
  有未洽，爰由本院廢棄，改判准如被上訴人上開請求，至被上訴人超過上開部分之
  請求，於法無據，原判決不為准許，並駁回其餘假執行之聲請，尚無不合，被上訴
  人此部分附帶上訴為無理由，應予駁回。
八假執行宣告：
  被上訴人附帶上訴勝訴部分，聲請以供擔保為條件之假執行宣告，核無不合，爰酌
  定相當之擔保金額宣告之。
九結論：本件上訴人上訴為一部有理由，一部無理由；被上訴人附帶上訴為一部有理
  由，一部無理由。依民事訴訟法第四百四十九條第一項、第四百五十條、第七十九
  條但書、第三百九十條第二項，判決如主文。
中      華      民      國    九十      年      五      月      八      日
                              臺灣高等法院民事第五庭
                                    審判長法  官  黃  熙  嫣
                                          法  官  詹  文  馨
                                          法  官  鄭  傑  夫
右正本係照原本作成。
上訴人如不服本判決，應於收受送達後二十日內向本院提出上訴書狀，其未表明上訴
理由者，應於提出上訴後二十日內向本院補提理由書狀（均須按他造當事人之人數附
繕本）上訴時應提出委任律師或具有律師資格之人之委任狀；委任有律師資格者，另
應附具律師及格證書及釋明委任人與受任人有民事訴訟法第四百六十六條之一第一項
但書或第二項（詳附註）所定關係之釋明文書影本。
被上訴人不得上訴。
中      華      民      國    九十      年      五      月      十      日
                                          書記官  劉  家  聲
附註：
民事訴訟法第四百六十六條之一（第一項、第二項）：
對於第二審判決上訴，上訴人應委任律師為訴訟代理人。但上訴人或其法定代理人具
有律師資格者，不在此限。
上訴人之配偶、三親等內之血親、二親等內之姻親，或上訴人為法人、中央或地方機
關時，其所屬專任人員具有律師資格並經法院認為適當者，亦得為第三審訴訟代理人
。


司法院資訊處製作；財團法人民間司法改革基金會備份。
